---
title: "**Intervalos de confianza con R**"
author: ""
date: ""
output:
  html_document:
    css: style.css
    toc: true
    toc_float: true
    toc_collapsed: false
    toc_depth: 4
number_sections: true
anchor_sections: true
theme: lumen
---

```{r, message=FALSE, echo=F}
knitr::opts_chunk$set(comment=NA, dpi = 300)
```

## Ejemplo de construcción de intervalos de confianza con R

Los difenilos policlorados (PCB) son una clase de sustancias químicas ambientales que poseen una serie de efectos nocivos para la salud, como deterioro intelectual en los niños que se exponen en el utero. Además, los PCB forman parte de los contaminantes más abundantes en la grasa del ser humano. 

Tu Binh Minh de la Universidad Nacional de Vietnam y colaboradores, analizaron la concentración de PCB en la grasa de un grupo de adultos. 

Los valores de PCB hallados en las personas estudiadas se encuentran almacenadas en el archivo **_PCB.csv_** y se nos pide realizar los siguientes items:

a. Lea el archivo y explore su contenido
b. Calcule la media, desviación estándar de la media y percentiles 25 y 75 de estas concentraciones.
c. ¿Estos datos parecen tomados de una población de distribución normal?, ¿por qué?
d. ¿Cuáles son los intervalos de confianza de 90 y 95% para la concentración promedio del difenilpoliclorado (PCB)?

Veamos como llevamos adelante estos pasos mediante el lenguaje R:

a. Lectura y exploración inicial
```{r}
pcb <- read.csv2("PCB.csv")
```

Podemos visualizar la estructura de la tabla de datos

```{r}
str(pcb)
```
Tenemos una tabla con 14 observaciones (mediciones en individuos) y la variable de interés se llama *concentracion* (nos informan que está expresada como nanogramode PCB/gramo de lípido)

b. Calculo de media, DS y percentilos

Con la función `summary()` podemos obtener el mínimo, máximo, percentiles 25 y 75, la media y la mediana.

```{r}
summary(pcb$concentracion)
```

Para calcular el desvío estandar usamos la función `sd()`

```{r}
sd(pcb$concentracion)
```

c. A continuación debemos demostrar si los datos cumplen con una distribución normal.

En el documento [Análisis de normalidad y homocedasticidad](https://cballejo.github.io/R_Epi_Avanzada/Unidad2/Supuestos/) tenemos test estadísticos de R que nos permiten evaluar esta situación y gráficos que nos ayudan a determinar la normalidad.

Test de Shapiro-Wilk

```{r}
shapiro.test(pcb$concentracion)
```

Un p-valor mayor a 0,05 habla de un ajuste a la curva normal.

```{r, out.width="60%", fig.align="center"}
library(DataExplorer)

plot_qq(pcb$concentracion)
```

Si bien son pocos datos, los puntos se desarrollan ""alrededor" a la recta de normalidad.

Con estos dos elementos podemos confirmar el cumplimiento del supuesto de "normalidad".

d. Calculo de IC 

Vimos en el módulo teórico que para la construcción de un IC, basado en método paramétricos, se requiere de 3 componentes:

- Un estimador puntual: en este caso la media
- Un coeficiente de confiabilidad ($\alpha$): el ejercicio nos propone dos (95 y 90%)
- El EE (Error estándar de la media)

Con esta formula:

$IC = estimador \pm (coeficiente \; de\; confiabilidad)\; *\; (error\; estándar)$

Podríamos hacer las operaciones y cálculos individuales utilizando la distribución $t$ de Student en R.

La distribución $t$ de Student se asemeja en gran medida a la distribución normal. Tiene como parámetros la media, la varianza y además incorpora a través de los grados de libertad una modificación que permite flexibilizar las colas en función del tamaño que tenga la muestra.

Si bien debemos utilizar esa distribución, dado que el $n$ de nuestra muestra es menor a 30, la idea de este ejercicio es mostrarles la forma operativa más sencilla de llevarlo a cabo con funciones de R.

**Función t.test()**

La función `t.test()` del paquete `stats` de R base sirve apara ejecutar test de hipótesis de medias de una y dos poblaciones (independientes o pareadas) pero además nos calcula automáticamente el intervalo de confianza requerido.

En este ejemplo debemos utilizar como argumentos:

- la variable de interés que contiene los valores de ls muestra
- el nivel de confianza con el que necesitamos el IC

```{r}
t.test(pcb$concentracion, conf.level=0.95)
```

En la lista de resultados devuelta debemos observar los valores que figuran debajo de "95 percent confidence interval:". En este caso, el resultado es de una media de 1709,3 IC95%: 1233.0-2185.5 ng/g   

Si cambiamos el argumento conf.level a 0.90 obtendremos el IC 90%:

```{r}
t.test(pcb$concentracion, conf.level=0.90)
```

