---
title: "**Intervalos de confianza con R**"
author: ""
date: ""
output:
  html_document:
    css: style.css
    toc: false
number_sections: true
anchor_sections: true
theme: lumen
---

```{r, message=FALSE, echo=F}
knitr::opts_chunk$set(comment=NA, dpi = 300)
showtext::showtext_opts (dpi = 300)
```

<center>
*Este material es parte de la* ***Unidad 2 del Curso de Epidemiología - Nivel Avanzado del Instituto Nacional de Epidemiología "Dr. Juan H. Jara" - ANLIS v2024***
</center>

<br>

<center><p xmlns:cc="http://creativecommons.org/ns#" xmlns:dct="http://purl.org/dc/terms/"><a property="dct:title" rel="cc:attributionURL" href="https://cballejo.github.io/R_Epi_Avanzada/Unidad2/IC/">Intervalos de confianza con R</a> by <a rel="cc:attributionURL dct:creator" property="cc:attributionName" href="http://www.ine.gov.ar">Christian Ballejo</a> is licensed under <a href="http://creativecommons.org/licenses/by-nc/4.0/?ref=chooser-v1" target="_blank" rel="license noopener noreferrer" style="display:inline-block;">CC BY-NC 4.0<img style="height:22px!important;margin-left:3px;vertical-align:text-bottom;" src="https://mirrors.creativecommons.org/presskit/icons/cc.svg?ref=chooser-v1"><img style="height:22px!important;margin-left:3px;vertical-align:text-bottom;" src="https://mirrors.creativecommons.org/presskit/icons/by.svg?ref=chooser-v1"><img style="height:22px!important;margin-left:3px;vertical-align:text-bottom;" src="https://mirrors.creativecommons.org/presskit/icons/nc.svg?ref=chooser-v1"></a></p></center>


## Ejemplo de construcción de intervalos de confianza con R

Los difenilos policlorados (PCB) son una clase de sustancias químicas ambientales que poseen una serie de efectos nocivos para la salud, como deterioro intelectual en los niños que se exponen en el utero. Además, los PCB forman parte de los contaminantes más abundantes en la grasa del ser humano. 

Tu Binh Minh de la Universidad Nacional de Vietnam y colaboradores, analizaron la concentración de PCB en la grasa de un grupo de adultos. 

Los valores de PCB hallados en las personas estudiadas se encuentran almacenadas en el archivo **_PCB.csv_** y se nos pide realizar los siguientes items:

a. Lea el archivo y explore su contenido
b. Describa estadísticamente las mediciones.
c. ¿Estos datos parecen tomados de una población de distribución normal?, ¿por qué?
d. ¿Cuáles son los intervalos de confianza de 90 y 95% para la concentración promedio del difenilpoliclorado (PCB)?

Veamos como llevamos adelante estos pasos mediante el lenguaje R:

a. Lectura y exploración inicial
```{r, message=F, warning=F}
library(tidyverse) # activamos paquetes
library(dlookr)

pcb <- read_csv2("PCB.csv")
```

Visualizamos la estructura de la tabla de datos

```{r}
glimpse(pcb)
```
Tenemos una tabla con 14 observaciones (mediciones en individuos) y la variable de interés se llama *concentracion* (nos informan que está expresada como nanogramo de PCB/gramo de lípido)

b. Describa estadísticamente las mediciones

Con la función `describe()` de **dlookr** podemos obtener los estadísticos de esta variable cuantitativa continua.

```{r, echo=F, message=F, warning=F}
library(kableExtra)
```

```{r, eval=F}
pcb %>%
  describe(concentracion)
```

```{r, echo=FALSE}
pcb %>%
  describe(concentracion) %>% 
  kbl(digits = 2) %>% 
  kable_classic() %>% 
  scroll_box(width = "100%")
```

c. A continuación debemos demostrar si los datos cumplen con una distribución normal.

En el documento [Análisis de normalidad y homocedasticidad](https://cballejo.github.io/R_Epi_Avanzada/Unidad2/Supuestos/) vimos test estadísticos de R que nos permiten evaluar esta situación y gráficos que nos ayudan a determinar la normalidad.

Test de Shapiro-Wilk

```{r}
shapiro.test(pcb$concentracion)
```

Un p-valor mayor a 0,05 habla de un ajuste a la curva normal.

```{r, fig.asp = 0.7, fig.width = 5, fig.align="center"}
pcb %>%
  plot_normality(concentracion)
```

Si bien son pocos datos, los puntos se desarrollan "alrededor" a la recta de normalidad.

Con estos dos elementos podemos confirmar que la distribución se aproxima a la "Normal" y podemos hacer uso de métodos paramétricos.

d. Calculo de IC 

Estamos frente al calculo de IC de una muestra de $n$ = 14 (menor a 30 observaciones) y que cumple con el supuesto de normalidad, por lo tanto podemos/debemos aplicar un método paramétrico basado en la distribución $t$ de Student.

La distribución $t$ de Student se asemeja en gran medida a la distribución normal. Tiene como parámetros la media, la varianza y además incorpora a través de los grados de libertad una modificación que permite flexibilizar las colas en función del tamaño que tenga la muestra.

En la practica, cuando trabajamos sobre inferencia de la media (para IC o para pruebas de hipótesis para comparar) y el tamaño muestral es mayor a 30 igualmente se hace con la distribución $t$ de Student, dado que con 30 o más grados de libertad es prácticamente igual a una distribución normal.

Podríamos hacer las operaciones y cálculos individuales utilizando las funciones que R tiene sobre esta distribución (*familia TDist*: `qt()`, etc), pero la idea de este ejercicio es mostrarles la forma operativa más sencilla de llevarlo a cabo.

**Función t.test()**

La función `t.test()`, incluída en el paquete `stats` de R base, sirve apara ejecutar test de hipótesis de medias de una y dos poblaciones (independientes o pareadas) pero además nos calcula automáticamente el intervalo de confianza requerido, basado en la distribución $t$ de Student.

Para este ejemplo debemos utilizar como argumentos:

- la variable de interés que contiene los valores de la muestra
- el nivel de confianza con el que necesitamos el IC

```{r}
t.test(x = pcb$concentracion, 
       conf.level=0.95)
```

En la lista de resultados devuelta debemos observar los valores que figuran debajo de "95 percent confidence interval:". En este caso, el resultado es de una media de 1709,3 IC95%: 1233.0-2185.5 ng/g   

Si cambiamos el argumento conf.level a 0.90 obtendremos el IC 90%:

```{r}
t.test(x = pcb$concentracion, 
       conf.level=0.90)
```
Este va de 1318,9 a 2099,7 ng/g, lógicamente más estrecho que el anterior porque redujimos el intervalo de confianza. 

